【裁判字號】    96,交上訴,2671
【裁判日期】    970129
【裁判案由】    公共危險等
【裁判全文】
臺灣高等法院臺中分院刑事判決      96年度交上訴字第2671號
上  訴  人  臺灣臺中地方法院檢察署檢察官
被      告  乙○○
                      8號
上列上訴人因公共危險等案件，不服臺灣臺中地方法院96年度交
訴字第66號中華民國96年8月8日第一審判決（起訴案號：臺灣臺
中地方法院檢察署95年度偵字第28280號），提起上訴，本院判
決如下：
    主  文
原判決關於被告乙○○業務過失致人於死罪部分撤銷。
乙○○因業務過失致人於死，處有期徒刑壹年，減為有期徒刑陸
月，如易科罰金以新臺幣壹仟元折算壹日。
其餘上訴駁回。
    事   實
一、乙○○平日以駕駛曳引車載運為業，為從事以駕駛為其業務
    之人，於民國95年11月23日23時許，在台中縣大肚鄉○○路
    ○段「5469 檳榔攤」與友人餐聚時，得知女友李淑美將前
    往該址尋找乙○○，因二人先前有過爭執，陳進興不願與李
    淑美碰面，遂離席並欲駕駛停放在沙田路一段943號旁之車
    號698 -GU號曳引車後拖車號XR-30號營業拖板車離開該址，
    乙○○上車關上車門時，李淑美已趕至車旁，並走到該曳引
    車右方副駕駛側以連續拍打車門方式，要求乙○○下車。乙
    ○○明知所駕駛曳引車後牽引拖板車之聯結車輛，當車頭往
    左轉彎行駛之際，所牽引之後車會形成先往右方行進之反向
    移動之情形，且本應注意汽車起駛前，應注意前後左右有無
    行人，並應讓行進中之行人優先通行，而依當時情形，為夜
    間有照明、天氣晴、視距良好，路面乾燥無缺陷、無障礙物
    ，並無不能注意之情事，竟疏於注意及此，因急於駛離現場
    ，明知李淑美仍持續跟在曳引車副駕駛座門旁拍打車門，尚
    未離開，仍貿然起動停放路旁聯結車輛，逕自將車頭曳引車
    向左轉行駛離開路面邊線切入車道後，該曳引車頭所牽引之
    因反向作用而向右移動之拖板車遂撞及仍站立曳引車右側之
    行人李淑美之腹部，致李淑美倒地，受有腹部挫傷併內出血
    之傷害，嗣經警員詢問延線商家，將乙○○約談到案後，始
    查獲上情。李淑美經路人送醫急救，延至95年11月26日上午
    6 時25分許，因車禍導致肝臟、胰臟、腸道及腸繫膜挫傷出
    血、骨盆腔挫傷併有骨盆腔骨折及子宮挫傷出血、後腹腔挫
    傷出血，及失血造成血管內瀰散性凝血反應，導致全身多處
    漿膜層及組織局部出血現象不治死亡。
二、案經臺灣臺中地方法院檢察署檢察官自動偵查起訴。
    理  由
壹、業務過失致死（有罪）部分：
一、按被告以外之人於審判中有死亡之情形，其於檢察事務官、
    司法警察官或司法警察調查中所為之陳述，經證明具有可信
    之特別情況，且為證明犯罪事實之存否所必要者，得為證據
    ，刑事訴訟法第159條之3第1款定有明文。本件證人即被害
    人李淑美於95年11月25日下午16時30分經警員以攝錄全程拍
    攝之詢問過程（見相驗卷P4、原審卷附證物袋），雖未製作
    書面筆錄，惟該詢問光碟業經原審當庭勘驗，並有勘驗筆錄
    在卷可稽 (見原審卷P66- 67)，該筆錄係被害人在其本人意
    識尚清醒所表達，雖因當時傷勢嚴重而無法立即製成書面筆
    錄供被害人確認內容無訛後親自按捺指印等情，然證人李淑
    美於95年11月26日死亡，有相驗屍體證明書1份在卷可稽（
    見相驗卷P69），而證人李淑美上開警詢過程，既係在其本
    人意識清醒下所為，且有詢問過程之光碟在卷可參，客觀上
    有可信之特別情況，且為證明犯罪事實所必要，依上開說明
    ，該警詢過程並經原審勘驗之筆錄自具有證據能力，合先敘
    明。
二、訊據被告乙○○於原審審理時固坦承於95年11月23日夜間11
    時許，將停放在台中縣大肚鄉○○路○段943號路旁之698-G
    U曳引車，後拖車號XR-30號拖板車駛離該處之事實，惟矢口
    否認其有過失致死或肇事逃逸之犯行，辯稱：伊與李淑美之
    前有爭執，嗣李淑美至上開檳榔攤找伊，伊不願意與李淑美
    正面衝突，就直接上車關上車門要離開，李淑美拍打伊車門
    ，伊沒有管她，當時要向左切入車道，所以沒有看右後方情
    況就直接起步，不知道有撞到李淑美云云。經查：
  (一)本件被告所駕駛之聯結車輛於駛離前係停放於前揭沙田路路
    線外即柏油路面旁，其停放之方向係順向（即車頭朝烏日方
    向）約略與路面平行，且係停放於李淑美嗣遭發現倒臥處之
    後方等情，業據證人高敏豐（見原審卷p41、44、所繪簡圖
    為p50）、陳信吉（見原審卷p45、46、所繒簡圖為p51）、
    高仁利（見原審卷p47、所繒簡圖為p51）於原審理時具結供
    證一致，核與被告所供相符（見原審卷p20、p79），參以本
    案事故發生之沙田路路段係屬單向二車道，路面邊線旁尚有
    寬1.8公尺之柏油路面，且事故發生時道路旁尚屬空曠等情
    ，亦有道路交通事故現場圖及相片在卷可稽 (見相驗卷p21
    、28-29、48-49)，衡情被告應無將車輛逕自停放於外側車
    道之必要，是被告及證人關於被告車輛原停放地點、方向等
    之供述，堪以採信。
  (二)按人體遭車輛碰撞後因撞擊力及重力之影響而受傷，於地面
    遺留血跡，此為判斷撞擊點之重要依據。查本案李淑美在車
    禍現場所遺留之二處較明顯之血跡，係位於該沙田路外側車
    道，距路面邊線分別為2公尺、2.9公尺，與內側車道之車道
    線則應有1.5公尺、0.6公尺之距離，而前揭血跡前並無何明
    顯之血跡刮、擦、拖地或噴濺之痕跡，此均有前揭現場圖及
    相片在卷可稽，參酌被告所駕駛之車輛係大型曳引車及李淑
    美所受之傷勢甚重，足證該血跡處即為本案之撞擊點至明。
    次查本件被告所駕駛車輛右後車輪第1輪、第2輪均採得李淑
    美ＤＮＡ－ＳＴＲ型別相同之血跡，此亦有臺中縣警察局烏
    日分局現場勘驗報告、刑案現場照片及內政部警政署刑事警
    察局鑑驗書各1份在卷可稽 (見相驗卷p45-62、原審卷p12)
    ，又被害人李淑美於前揭時地遭撞擊後，於前路段上遺留有
    血跡，並因腹部挫傷併內出血而死亡，亦有台灣台中地方法
    院檢察署相驗屍體證明書、解剖鑑定報告及道路交通事故現
    場圖、道路交通事故調查報告表各一份、臺中縣警察局烏日
    分局現場勘驗報告及刑案現場照片在卷可佐，按本件被害人
    李淑美於前揭時、地遭撞擊後，在前開路段上遺留有血跡，
    並在被告駕駛之曳引車所牽引之拖車右後車輪上採得被害人
    李淑美之血跡等情，再佐以被告所駕駛曳引車後牽引拖車之
    聯結車輛原停車處及自路旁切入車道駛離現場之行車方向、
    撞擊點及所駕駛大型車輛之寬度觀察，足證本案係被告所駕
    駛之車輛撞及李淑美腹部後，致李淑美腹部挫傷倒地併內出
    血而死亡，灼然甚明。
  (三)次按汽車駕駛人雖可信賴其他參與交通之對方亦能遵守交通
    規則，同時為必要之注意，謹慎採取適當之行動，而對於不
    可知之對方違規行為並無預防之義務，然因對於違規行為所
    導致之危險，若屬已可預見，且依法律、契約、習慣、法理
    及日常生活經驗等，在不超越社會相當性之範圍應有注意之
    義務者，自仍有以一定之行為避免結果發生之義務。因此，
    關於他人之違規事實已極明顯，同時有充足之時間可採取適
    當之措施以避免發生交通事故之結果時，即不得以信賴他方
    定能遵守交通規則為由，以免除自己之責任 (最高法院74年
    台上字第4219號判例參照）。而聯結車輛係由車首之曳引車
    牽引車尾拖板車之分離車體，依力學原理，當車頭往左轉行
    駛時，所牽引之車尾拖板車，在移動之際必然會先往右方移
    動後，方得以轉回左轉方向，隨著車首之曳引車行駛，徵諸
    以駕駛聯結車輛為業者之常識，在客觀上對於有人緊立在聯
    結車輛車首右側時，駕駛人仍執意左轉彎以移動聯結車輛時
    ，輒易因車頭之移動方向與車尾不一致之慣性原則，導致朝
    右方向移動之車尾撞擊緊立車首曳引車右側車門旁人員危險
    之可能性。而被告乙○○為思慮成熟且以駕駛曳引車為業之
    成年人，對於所駕駛之聯結車輛有上開車首與車尾因慣性而
    彼此反向之移動原理，應甚為理解，且於駕駛上開聯結車輛
    離去時，既已知悉被害人李淑美即站在車首曳引車副駕駛座
    門外側，不斷拍打該車門，應明瞭此時如執意起動車輛，並
    將車頭向左側斜切入車道，該曳引車後方所牽引之拖板車，
    可能因慣性作用向右方移動而撞及正在車輛右側拍打、追趕
    而貼近被告車輛之被害人李淑美；縱令依被告原停車處、行
    車方向、撞擊點及所駕駛大型車輛之寬度觀察，被告車輛於
    撞擊前之右輪固於外側車道內，惟左輪應已進入內側車道，
    是依前揭情狀，被告車輛於離開原停放位置起步後，應係向
    左斜側駛離路邊，並向左斜側依序切入路面邊線旁之柏油路
    、外側車道，次於向左斜側切入內側車道即車輛橫跨內、外
    側車道之際，始由右後第一、二車輪撞擊李淑美等情，可見
    本件被害人李淑美係一路追打被告車輛，違規跟隨被告車輛
    進入內外車道間而遭被告車輛所牽引之車尾拖車撞擊，然被
    告在起步移動所駕駛之聯結車輛時，被害人李淑美已站在被
    告車輛副駕駛座車門外，並在被告將車頭曳引車向左切入車
    道時，被害人李淑美仍一路跟隨拍打被告之車輛之右側車門
    ，並違規進入外、內側車道上一再拍打被告車輛之車門，被
    告對於被害人李淑美在車道上行走之違規行為，在車輛起步
    時既已知悉，且對於被害人李淑美上開違規在車道上追打車
    門之行為，將遭其所駕駛之聯結車輛因車首與車尾有反向移
    動作用所撞及之危險，在客觀上顯有預見之可能。末按行車
    於起駛前，應顯示方向燈，注意前後左右有無障礙或車輛行
    人，並應讓行進中之車輛行人優先通行，道路交通安全規則
    第89條第1項第6款定有明文。茲被告既係汽車駕駛人，則其
    駕駛車輛自應按諸上揭規定盡必要之注意義務；而觀諸卷附
    上開道路交通事故調查表暨現場圖及卷附照片所示情節，案
    發當時為夜間有照明、天氣晴、視距良好，路面乾燥無缺陷
    、無障礙物，並無不能注意之情事，然依被告於原審訊問時
    所供述伊當時要向左切入車道，所以沒有看右後方情況就起
    步了等語（見原審卷P19)，可見被告亦違反行車於起駛前，
    應注意前後左右有無行人之規定，茍被告於起駛前後均留意
    車輛左右兩側，當有充足之時間可採取煞停之措施以避免發
    生其所駕駛之車尾拖板車撞擊跟隨其車輛右側之被害人李淑
    美之交通事故之發生，被告乙○○顯然違背上揭注意義務，
    其有過失甚明。揆諸前開判例意旨，本件被告對於被害人李
    淑美在車道上追車之違規事實在車輛起步前後既已知悉，且
    有足夠時間採取適當措施以避免本件車禍之發生，自不得以
    被害人之違規行為，以免除自己過失之責。是以，本件車禍
    之發生既因被告之疏未注意車輛左右有無行人所導致，亦即
    因被告上開注意義務之違反，致本件被害人因車禍傷重不治
    死亡，則被告之過失行為與被害人之死亡結果間，具有相當
    因果關係，亦屬灼然。
  (四)綜上所述，本件事證已臻明確，被告犯行洵堪認定，應依法
    論科。
三、核被告所為，係犯刑法第276條第2項之業務過失致死罪。原
    審法院未察，就上開被告業務過失致死罪部分，遽為被告無
    罪之諭知，尚有未合。檢察官上訴意旨指摘原判決不當，為
    有理由，應由本院將此部分予以撤銷改判。爰審酌被告明知
    李淑美已站立車門外，僅因躲避被害人李淑美，逕自將聯結
    車輛駛離現場，疏未注意所牽引之拖板車有撞擊站立車輛右
    側李淑美之可能，致被害人李淑美腹部遭被告牽引之大型拖
    板車猛力撞擊致內部臟器大量挫傷內出血死亡，造成人倫悲
    劇，且犯後警偵訊時對於駕駛之經過均全盤供承，惟迄今尚
    未與被害人家屬達成和解，又被害人違規在車道上追逐拍打
    被告車輛，亦與有過失等一切情狀，量處如主文第2項所示
    之刑。再查被告之犯罪時間係在中華民國96年4月24日以前
    ，所犯之罪合於中華民國96年罪犯減刑條例第2條第1項第3
    款之減刑條件，爰依法予以減刑2分之1，並於減刑後分別依
    該條例第9條規定，併諭知易科罰金之折算標準。
貳、肇事逃逸（無罪）部分：
一、公訴意旨以：李淑美於95年11月23日23時許，前往台中縣大
    月鄉○○路○段「5469檳榔攤」找乙○○，乙○○因之前與
    李淑美有過爭執，不想與李淑美碰面，遂欲駕駛停放在沙田
    路一段943號旁之車號698-GU號曳引車，後拖車號XR-30號營
    業拖板車離開，乙○○上車後，逕自關上車門，貿然自路邊
    起步，逕自切入車道，致拖板車撞及在該曳引車右側之李淑
    美腹部挫傷倒地後，詎乙○○明知其駕駛前開動力交通工具
    肇事致人受傷，竟仍基於肇事逃逸之犯意，未對李淑美施以
    必要之救護而駕車逃逸，因認被告另涉犯刑法第185條之4駕
    駛動力交通工具肇事逃逸罪嫌。
二、按犯罪事實應依證據認定之，無證據不得認定犯罪事實，刑
    事訴訟法第154條第2項定有明文。又認定犯罪事實所憑之證
    據，雖不以直接證據為限，間接證據亦包括在內，然而無論
    直接或間接證據，其為訴訟上之證明，須於通常一般之人均
    不致有所懷疑，而得確信其為真實之程度者，始得據為有罪
    之認定，倘其證明尚未達到此一程度，而有合理之懷疑存在
    時，事實審法院在心證上無從為有罪之確信，自應為無罪之
    判決，最高法院76年度台上字第4986號判例意旨亦可資參照
    。
三、本件公訴人認被告涉有上開罪嫌，無非係以被告在本件車禍
    發生後並未下車察看，且被告亦陳自其在起動車輛後，有感
    覺車子有點震動等語，為其主要論據。
四、訊據上訴人即被告矢口否認有何肇事逃逸之犯行，辯稱：我
    當天並不知道有撞到李淑美，亦不知道車禍如何發生等語。
    經查：
  (一)按刑法第185條之4規定之駕駛動力交通工具肇事，致人死傷
    而逃逸罪，須以行為人之肇事，肇事致人死傷雖非出於故意
    ，但仍須知悉其肇事致人死傷之事實，猶故為逃逸，始足當
    之，若行為人不知其已肇事並致人死傷，縱然逃逸，亦與本
    罪之構成要件不合，其立法理由為：「為維護交通安全，加
    強救護，減少被害人之死傷，促使駕駛人於肇事後，能對被
    害人即時救護」，係認駕駛人駕車肇事後，倘能將被害人即
    時救護，即可減輕或避免被害人之傷亡，此亦攸關社會大眾
    生命、身體之安全，其目的除維護交通安全外，並兼顧公共
    安全之保護。
  (二)本件肇事後據被害人在醫院接受員警詢問：「你被壓 (撞)
    過去的時候他 (乙○○)有沒有看到你被壓 (撞)？」時，被
    害人李淑美以搖頭之方式加以表示（見原審卷p67)，及事故
    發生後，被告所駕駛之車輛於事隔近2日即95年11月25日接
    受警方進行勘察時，仍在其拖板車之右後車輪發現噴濺血跡
    ，有上開台中縣警察局烏日分局現場勘察報告在卷可參，苟
    被告知悉自己所駕駛之車輛當晚有撞擊到被害人李淑美，衡
    諸常情，在逃離現場後，首要處理者應係將車輛送洗以湮滅
    跡證，然被告在車禍發生後2日後依員警指示將車輛駛往大
    肚分駐所前，既無任何清除跡證之行為，顯見，被告辯稱伊
    對於當晚駕車撞擊李淑美一事毫無所悉，尚非無據。且本件
    被告所駕駛乃車首為曳引車、車尾為拖板車之聯結車輛，事
    發當晚被告為避免與女友李淑美起爭執，遂急於駕車離去，
    且於起步前後，疏未注意車輛右側有無行人及障礙物，即逕
    自將車輛向左切入車道離去，致車尾拖板車因貫性原理向右
    移動而撞及在車輛右側之被害人李淑美等情，已詳述如前，
    又本件被害人之腹部挫傷，並非遭車輛輾過所造成，而係外
    力撞擊所導致，亦有上開檢察署解剖鑑報告在卷可稽，可見
    ，被告所駕駛車輛之車尾拖板車雖有猛力碰撞被害人李淑美
    之腹部，然並無輾過被害人身體之情形甚明；故被告於偵查
    中所述曾感覺車子有點震動等語，應僅係被告駛離路旁時，
    車輪滾過路旁空地與柏油車道面之交界處時，所產生之震動
    ，而與拖板車碰撞被害人李淑美一事無關。再者，本件被告
    所駕駛車輛乃體積龐大之曳引車及營業拖板車，車體本身極
    為沈重，以被害人李淑美係身體腹部位置遭被告車尾之拖板
    車之一角所撞擊，自無可能如車輛與車輛發生碰撞時般產生
    金屬摩擦之聲響，益徵被告辯稱當晚確實未發覺車輛有撞擊
    到李淑美一事等語，非無可採。此外，事發當晚，被告係為
    躲避其女友李淑美之到來而提早離席，乃當晚餐聚者所知悉
    ，業經證人高敏豐及高仁利於原審證述在卷，茍被告知悉其
    駕駛之車輛有在聚餐之檳榔攤旁撞到李淑美，應立即明瞭縱
    令駕車逃逸，亦將遭當晚在檳榔攤之友人察覺，衡情論理，
    被告應無可能仍駕車離去，棄自首得以減輕其刑之機會而不
    顧，而任令自己再次觸法之可能，綜上，本件車禍之發生，
    與一般車輛在行進過程中與路人或車輛發生碰撞迴異，而係
    被告為躲避女友李淑美，欲駕車離去，因被害人李淑美不顧
    被告已起動車輛，且已將車輛往左切入車道欲駕車離去之舉
    ，仍緊跟在被告車輛右側車門外，一路拍打追趕被告車輛至
    內、外車道間，被告因一味想駕車離去，疏未注意其所駕駛
    之聯結車輛，車首與車尾在行進之初，有因慣性原理致移動
    方向互異之情形，車尾可能因此往右移動而撞及站在車輛右
    側之被害人之可能，遂在順利將車輛全身切入車道，得以擺
    脫被害人之跟隨後，隨即揚長離去，本件傷害致死事件之發
    生，係因被告在車輛起動前後均未留意車輛右側狀況之過失
    行為所導致，被告自無可能察覺其所駕駛之拖板車有撞及站
    在車輛右側之被害人，從而，本件自不能以被告未留置現場
    ，而謂被告有肇事致告訴人死傷而逃逸之故意，即認被告應
    負肇事逃逸之罪責。
五、綜上所述，被告既不知所駕駛之車輛有撞擊李淑美，自難率
    以肇事逃逸罪相繩。本件公訴人起訴所引用之證據均不足以
    證明被告肇事逃逸之犯行，此外，復查無其他具體證據足資
    證明被告有此部分之犯行，自應依法為被告此部分被訴罪名
    無罪之諭知。原審經查明相關事證後，尚無法形成被告有罪
    之確信，認不能證明被告犯罪，而為無罪之諭知，核無不當
    ，檢察官上開上訴意旨無非推論之詞，非可據之執為積極證
    據而對被告為不利之認定，其上訴為無理由，應予駁回。
六、被告經合法傳喚，無正當理由不到庭，本院爰不待其陳述逕
    行判決。
據上論結，應依刑事訴訟法第371條、第368條、第369條第1項前
段、第364條、第299條第1項前段，刑法第276條第2項、第41條
第1項前段，刑法施行法第1條之1，中華民國九十六年罪犯減刑
條例第2條第1項第3款、第7條、第9條，判決如主文。
本案經檢察官甲○○到庭執行職務。
中    華    民    國    97    年    1    月    29    日
            刑事第六庭    審判長法  官  李  文  雄
                                法  官  邱  顯  祥
                                法  官  林  靜  芬
上列正本證明與原本無異。
如不服本判決與於收受送達後十日內向本院提出上訴書狀，其未
敘述上訴之理由者並得於提起上訴後十日內向本院補提理由書 (
均須按他造當事人之人數附繕本)。
                                書記官  陳  秀  真
中    華    民    國    97    年    1    月    29    日


司法院資訊處製作；財團法人民間司法改革基金會備份。
